臺灣臺南地方法院民事判決　　　　　　　　　　　　　　九十三年訴字第九八三號
　　原　　　告　丙○○
　　原　　　告　甲○○
　　訴訟代理人　戊○○
　　　　　　　　乙○○
　　被　　　告　丁○
右當事人間因過失傷害案件，原告於刑事程序中提起附帶民事訴訟，請求侵權行為損
害賠償，經刑事庭移送前來，本院於民國九十三年十一月八日最後言詞辯論終結，判
決如左：
    主    文
被告應給付原告甲○○新台幣陸萬柒仟零貳拾貳元，及自民國九十三年十一月九日起
至清償日止，按週年利率百分之五計算之利息。
原告其餘之訴駁回。
訴訟費用由被告負擔百分之三；由原告甲○○負擔百分之六十五；餘由原告丙○○負
擔。
本判決原告勝訴部分，得假執行。
原告其餘假執行之聲請駁回。
    事    實
甲、原告方面：
一、聲明：求為判決被告應給付原告甲○○新台幣（下同）一百三十萬元；原告丙○○六十萬元，及自起訴繕本送達翌日起至清償日止，按週年利率百分之五計算之
    利息。並願供擔保以代釋明，請求宣告假執行。
二、陳述：
（一）緣被告丁○於民國九十二年四月四日下午四時三十分許，無照騎乘車號ＶＯＤ
      ─四八八號輕機車，行經台南縣麻豆鎮海埔里一七一線十三點四公里處，適遇
      原告丙○○之父張奢騎乘車號ＭＰＢ─八三九號重機車，由巷口轉出欲斜穿馬
　　　路，被告未加注意且車速過快，而撞擊張奢於路邊，致張奢人車倒地，造成張
      奢身受重傷，送醫不治死亡。刑事部分業經台灣台南地方法院檢察署檢察官以
      九十二年度偵字第七五０五號聲請鈞院為簡易判決處刑，並經鈞院以九十二年
      度營簡字第四０一號刑事簡易判決處刑，判決被告過失致人於死，處有期徒刑
      拾月，緩刑年在案。
（二）茲將原告二人依侵權行為法律關係之各項請求分述如后：
    １原告甲○○部分：
    　(1)醫療費用：三十萬元，此有醫療費用收據三紙及診斷證明書在卷可按。此依
　　    民法第一百九十二條第一項規定請求賠償。
　　　(2)精神慰撫金：原告甲○○與死者結褵近五十年，相互扶持，恩愛異常，原告
　　　　原屬愉悅之人生及生活，大為混亂，老年驟然頓失依靠及相互扶持之人，其
　　　　所受精神上之痛苦，實非言語筆墨所能形容，且被告迄今均未聞問和解，態
　　　　度甚為不佳，使原告心理猶難平復，為此爰依民法第一百九十四條追加請求
　　　　一百萬元之慰撫金。
　　２原告丙○○部分：
　　　(1)喪葬費用：按原告丙○○因父親死亡，為其喪葬共支出費用三十萬元，此有
　　　　支出收據暨明細表七紙附卷可稽，依民法第一百九十二條第一項規定請求賠
　　　　償。
　　　(2)精神慰撫金：被害人因被告行為而死亡，使原告有子欲養而親不在之痛，原
　　　　告驟失父親，精神上痛苦不言可諭，為此爰依民法第一百九十四條追加請求
        三十萬元之慰撫金。
　　３原告前曾請被告就被害人張奢未來工作損失一百六十八萬及原告丙○○及其他
　　　兄弟姐妹損害及花費五十萬元負損害賠償責任，就此二部分，原告不再為請求
　　　，茲聲明撤回此二部分請求。
三、證據：提出奇美醫學中心診斷證明書一紙、醫療費用收據三紙、喪葬費用收據暨
    明細表十紙，台南縣麻豆鎮公所埋葬許可申請書二紙為證。
乙、被告部分：
一、聲明：求為判決駁回原告之訴。
二、陳述：
（一）原告之請求太高，伊現在連吃飯都成問題。且原告就強制責任保險費已領取一
      百四十萬元。
（二）本件車禍係對方逆向行駛來撞伊的，伊是有看到原告的被繼承人，但煞車來不
      及。且本件車禍與被害人張奢死亡之因果關係，似有疑義。
三、證據：聲請調取被害人張奢生前於新樓醫院之病歷資料。
丙、本院依職權調閱本院新營簡易庭九十二年度營簡字第四０一號刑事卷宗，並向財
    政部國稅局調閱兩造財產歸戶清冊及近二年報稅資料。
    理　　由
一、按訴狀送達後，原告不得將原訴變更或追加，但擴張或減縮應受判決事項之聲明
    或不甚礙被告之防禦及訴訟之終結者，不在此限，民事訴訟法第二百五十五條第
    一項第三款及第七款分別定有明文。本件原告起訴請求被告給付八十萬元，嗣追
    加為一百九十萬元，被告雖不同意，惟原告所為訴之追加，乃係擴張訴之聲明，
    且無礙被告之防禦及訴訟之終結，參諸前揭規定，應予准許，合先敘明。
二、原告起訴主張：被告丁○於民國九十二年四月四日下午四時三十分許，無照騎乘
    車號ＶＯＤ─四八八號輕機車，行經台南縣麻豆鎮海埔里一七一線十三點四公里
    處，不慎與自巷口轉出欲斜穿馬路由原告丙○○之父張奢騎乘之車號ＭＰＢ─八
    三九號重機車發生撞擊，致張奢人車倒地，造成張奢身受重傷，送醫不治死亡。
    刑事部分業經台灣台南地方法院檢察署檢察官以九十二年度偵字第七五０五號聲
    請本院為簡易判決處刑，並經本院以九十二年度營簡字第四０一號刑事簡易判決
    處刑，判決被告過失致人於死，處有期徒刑拾月，緩刑年在案，原告甲○○為
    張奢之配偶，為救治張奢，支出醫療費用三十萬元，原告丙○○為張奢之子，為
    辦理張奢身後事宜，亦支出喪葬費用逾三十萬元，且原告等因張奢之死亡，精神
    上受有莫大痛苦，爰基於民法第一百九十二條及第一百九十四條規定，請求被告
    賠償原告甲○○醫療費用三十萬元、精神慰撫金一百萬元及原告丙○○喪葬費用
    三十萬元、精神慰撫金三十萬元等語。
三、被告則以：本件車禍係對方逆向行駛來撞伊的，且本件車禍與被害人張奢死亡之
    因果關係，似有疑義；又原告之請求太高，伊現在連吃飯都成問題；更何況原告
    就強制責任保險費已領取一百四十萬元等語，資為抗辯。
四、兩造不爭執之事實：
（一）被告丁○於九十二年四月四日下午四時三十分許，無照騎乘車號ＶＯＤ－四八
      八號輕機車，行經台南縣麻豆鎮海埔里一七一線十三點四公里處，與自巷口轉
      出欲斜穿馬路由原告丙○○之父張奢騎乘車號ＭＰＢ－八三九號重機車發生撞
　    擊，致張奢人車倒地。
（二）張奢嗣送醫急救，不治死亡。
五、原告主張：本件車禍係因被告過失而引起等語，為被告所否認，並以前揭情辭置
    辯，是本件首應審酌者為：(一)被告對於本件事故之發生是否有過失？(二)本件事故
    被害人張奢之死亡，與被告之過失間有無因果關係？經查：
（一）按汽車在雙向二車道行駛時，均應在遵行車道內行駛；在劃有分向限制線之路
      段，不得駛入來車之車道內，為道路交通安全規則第九十七條第一款、第二款
      分別定有明文。次按汽車行駛時，駕駛人應注意車前狀況及兩車併行之間隔，
      並隨時採取必要之安全措施；汽車，指在道路上不依軌道或電力架線而以原動
      機行駛之車輛（包括機器腳踏車），道路交通安全規則第九十四條第三項、第
      二條第一款分別定有明文。本件車禍被害人張奢於上開肇事時、地，理應注意
      前開道路交通安全規則，且依當時路狀，又無不能注意之情形，竟疏不注意，
      騎重機車未遵行行車方向，逆向欲斜穿車道而行駛於對向之來車車道，以致肇
      事，造成被告右手骨折、右耳出血等傷害（傷害部分未據告訴），顯見被害人
      張奢上述之騎車行為，具有過失。又被告丁○於上開肇事時、地，騎輕型機車
      於道路上行駛，理應注意前述道路交通安全規則，而本件車禍發生當時天候晴
      朗、日間自然光線、柏油路面乾燥無缺陷、標線清晰、有快慢車道劃分、道路
      上未有任何障礙物、視距復屬良好等情，亦據道路交通事故調查報告表（一）
      及現場照片十一幀附於台灣台南地方法院檢察署九十二年度相字第四六八號相
      驗卷（第四頁、第十二至第十七頁）可稽，據此判斷，客觀上亦無不能注意之
      情事，其竟疏於注意車前狀況，以致不慎撞及被害人張奢所騎之重機車，並造
      成張奢受有胸部鈍傷合併主動脈破裂及其合併症，經送醫後不治死亡，足見被
      告之上述騎車行為，顯然具有過失。況本件迭經台灣省台南區車輛行車事故鑑
      定委員會鑑定結果與台灣省車輛行車事故覆議鑑定委員會覆鑑結果，亦持相同
      見解，有台灣省台南區車輛行車事故鑑定委員會九十二年六月二十七日南鑑字
      第九二０九二二號函及所附之鑑定意見書一份、台灣省車輛行車事故覆議鑑定
      委員會九十二年十二月四日府覆議字第九二一一一九六號函附於台灣台南地方
      法院檢察署九十二年度偵字第七五０五號偵查卷（第四頁至第六頁）及本院九
      十二年度營簡字第四０一號刑事卷（第九頁、第十頁）可憑。被告對本件車禍
      之發生既有過失，而被害人張奢雖與有過失，然本件車禍既是被告之過失併合
      發生，被告之過失責任仍不能解免。
（二）次查，被害人張奢於本件車禍前，曾於九十二年三月三十一日因心絞痛、運動
      心電圖陽性，於同年四月一日，接受心導管檢查，檢驗結果認無迫切性血管問
      題，並於同日出院，足認被害人張奢於本件車禍前確曾有心因性之疾病，接受
      治療，但並無迫切性之血管問題，此有財團法人臺灣基督長老教會新樓醫院九
      十三年十月八日新樓歷字第九三六０二號函及所附病歷影本在卷足參。然被害
      人於九十二年四月四日發生本件車禍後，經送麻豆鎮新樓醫院急救，嗣又轉診
      至永康市奇美醫院並接受開胸作主動脈置換手術，手術後五日，不治死亡。其
      死亡結果與被告之過失騎車行為，甚或與其自身之心因性疾病，有無相當因果
      關係，經法醫師解剖死者屍體，並將死者檢體、檢體監管、送驗紀錄表及相關
      卷證函送法務部法醫研究所進行死者張奢之死亡原因鑑定，其鑑定結果，經鑑
      定人胡璟法醫師具結，認「死者之死亡原因為車禍導致胸部鈍傷合併主動脈破
      裂及其合併症；死亡方式為意外。」有法務部法醫研究所九十二年五月三十日
      法醫理字第０九二０００一三九八號函、鑑定人結文、（９２）法醫所醫鑑字
      第０五三六號法務部法醫研究所鑑定書附於台灣台南地方法院檢察署九十二年
      度相字第四六八號相卷驗卷（第一一七頁至第一二五頁）可按。因之，被害人
      張奢死亡之結果，與被告之過失騎車行為間，顯有相當因果關係，被告所辯，
      洵不足採。
（三）本件被告之過失致人於死之行為，業經上開刑事判決確定在案，此有台灣台南
      地方法院檢察署九十三年度執他字第一五九六號執行卷存卷可參，並經本院調
      閱上開刑事卷查明屬實，原告主張：被告對於車禍之發生應有過失，且因此導
      致被害人張奢之死亡等情，堪予採信。
六、按因故意或過失，不法侵害他人之權利者，負損害賠償責任；不法侵害他人致死
    者，對於支出醫療及增加生活上需要之費用或殯葬費之人，亦應負損害賠償責任
    ；不法侵害他人致死者，被害人之父、母、子、女及配偶，雖非財產上之損害，
    亦得請求賠償相當之金額，民法第一百八十四條第一項前段、第一百九十二條第
    一項、第一百九十四條分別定有明文。查被告之過失致人於死之行為，與被害人
    張奢死亡結果有因果關係，自屬前述之侵權行為。從而原告本於侵權行為之法則
    ，請求被告賠償原告醫療費用、喪葬費用及精神慰撫金及其法定遲延利息，自屬
    有據。茲就原告請求之損害賠償金額是否可採，分項審酌如下：
（一）原告甲○○部分：
    1.醫療費用：原告甲○○主張因本件車禍，支出醫療費用至少三十萬元等語，提
　　　出醫療費用收據三紙為證。經核算其醫療費用總額為三十三萬七千六百二十三
      元，惟其中二十七萬零六十七元係由全民健康保險提供醫療給付，依全民健康
      保險法第八十二條規定，全民健康保險之保險人得向強制汽車責任保險之保險
      人代位請求該項給付，全民健康保險法為保險法之特別法，依特別法優於普通
      法之原則，全民健康保險法第八十二條應優先於保險法第一百三十五條、第一
      百零三條之規定而為適用，而依強制汽車責任保險法第三十條規定，於該範圍
      內，加害人或強制汽車責任保險之被保險人之損害賠償責任即因而解免，全民
      健康保險被保險人對於加害人之損害賠償請求權亦因而喪失，故原告甲○○就
      該部分金額不得向被告求償，應予扣除外，其餘均屬治療傷勢必要之支出。從
      而，原告甲○○因本件車禍所受支付醫療費用之損害，應為六萬七千五百五十
      六元。
　　2.精神慰撫金：按慰撫金數額之認定，除依所受身體上及精神上痛苦程度及所造
　　　成之影響，二者予以衡量外，尚須斟酌雙方之身分資力與加害之程度及各種情
　　　形，予以核定。查原告甲○○因本件車禍，致與結褵近五十年之丈夫，天人永
　　　隔，老年驟然頓失依靠及相互扶持之人，其所受精神上之痛苦，自應予以慰藉
　　　。而其年事已高，目前從事糖果餅乾包裝作業，收入不固定，名下無不動產；
　　　被告則為國小畢業，目前從事保母帶小孩之工作及在餐廳端盤子當服務員，每
　　　月收入不固定，約一萬多元，業據兩造陳明在卷，並經本院向財政部台灣省南
　　　區國稅局調閱兩造九十一年、九十二年度各類所得暨財產歸屬資料清單在卷可
　　　憑。如上所述，本院斟酌兩造之教育程度、身份、地位、年紀、身體狀況、經
　　　濟能力及原告甲○○因此遭受精神上痛苦之程度等一切情狀，應認原告甲○○
　　　請求被告賠償其精神慰撫金以八十萬元計算，屬適當公允，為有理由，應予准
　　　許，逾此數額之請求尚嫌過高，自不准許。
（二）原告丙○○部分：
　　１喪葬費用：原告丙○○主張因本件車禍，支出喪葬費三十萬元，提出支出收據
　　　暨明細表十紙為憑。查原告丙○○所提支出收據暨明細表中，合計金額為四十
　　　萬二千九百二十五元，其所為之支出就部分餐費、紅包、救護車、特別費及診
　　　斷書費用等，或為標示不清，無從證明係支付於喪葬事宜，或為與喪葬事宜無
　　　涉，惟扣除上述不應列為喪葬支出款項，所餘金額尚逾三十萬元，且審酌所列
　　　支出細目，可認死者家屬係遵循道教厚葬儀式，於民間喪葬習俗之處理上，其
　　　所為之支出均屬必要，故原告丙○○因本件車禍所支付喪葬費用之損害，為雖
　　　逾原告所主張之三十萬元，惟依辯論主義，本院僅得就原告所主張之範圍為審
　　　酌。從而，原告丙○○請求被告賠償其喪葬費用三十萬元，洵屬有據，應予准
　　　許。
　　２精神慰撫金：被害人張奢因被告過失行為而死亡，使原告丙○○有子欲養而親
　　　不在之痛，原告丙○○驟失父親，精神上痛苦程度自屬非輕。而原告丙○○大
　　　學畢業，名下有不動產，現從事電腦資訊業，業據原告訴訟代理人乙○○陳明
　　　在卷，並經本院向向財政部台灣省南區國稅局調閱兩造九十一年、九十二年度
　　　各類所得暨財產歸屬資料清單存卷可按；另被告情狀同前所述，從而，本院斟
　　　酌兩造之教育程度、身份、地位、年紀、身體狀況、經濟能力及原告丙○○因
　　　此遭受精神上痛苦之程度等一切情狀，應認原告丙○○請求被告賠償其精神慰
　　　撫金三十萬元，核屬適當，為有理由，應予准許。
（三）綜上所述，原告基於侵權行為之損害賠償請求權，原告所得主張被告賠償之金
      額為：原告甲○○為八十六萬七千五百五十六元；原告丙○○為六十萬元。
七、惟按損害之發生或擴大，被害人與有過失者，法院得減輕賠償金額或免除之，民
    法第二百十七條第一項定有明文。此項規定之目的，在謀求加害人與被害人間之
    公平，故在裁判上法院得以職權減輕或免除之。本件原告所受之損害，乃肇因於
    本件車禍，而本件車禍又為被害人之逆向行駛及被告之未注意車前狀況所致，自
    應由兩造按過失責任比例負擔為合理。本院認為兩造對本件事故應負擔之過失責
    任比例，依前所述，被害人為百分之六十，被告為百分之四十。準此，依前開過
    失相抵原則減輕被告之賠償金額百分之六十後，原告僅得請求被告應賠償金額之
    百分之四十，故原告依侵權行為法律關係所得對被告請求賠償之金額分別為：原
    告甲○○為三十四萬七千零二十二元（元以下四捨五入）、原告丙○○為二十四
    萬元。
八、按保險人依本法規定給付之保險金，視為加害人或被保險人損害賠償金額之一部
    分，加害人或被保險人受賠償請求時，得扣除之，強制汽車責任保險法第三十條
    定有明文。次按被保險汽車發生交通事故時，受益人得在本法規定之保險金額範
    圍內，直接向保險人請求給付保險金；本法在死亡給付所稱受益人係指受害人之
    繼承人，無繼承人時，以本法所定之汽車交通事故特別補償基金為受益人，強制
    汽車責任保險法第二十八條、第十條第二款分別定有明文。查本件車禍事故所生
    之強制汽車責任保險金一百四十萬元，業經原告即被害人張奢之繼承人全數領取
    完畢，為原告所自承在卷，且原告訴訟代理人亦於審理時陳明請求之部分並未扣
    除強制汽車責任保險金一百四十萬元，參諸前開規定，原告所受領之強制汽車責
    任保險金當應自請求被告賠償之金額中扣除。然查被害人張奢之繼承人有其配偶
    甲○○及子女丙○○等四人，業經原告訴訟代理人乙○○陳明在卷，並為被告所
    不爭執，經核前開繼承人均為第一順位繼承人，法律上之地位相同，故其等以受
    益人地位所受領之強制汽車責任保險金自應均分，換言之，一百四十萬元強制汽
    車責任保險金由五位繼承人均分，每人應受領之部分為二十八萬。從而，原告甲○○所得對被告請求之金額三十四萬七千零二十二元扣除二十八萬元，計六萬七
    千零二十二元，為有理由，應予准許；另原告丙○○所得對被告請求之金額二十
    四萬元小於所受領二十八萬元之保險金，故原告丙○○所受損害已由所受領之強
    制汽車責任保險金填補完畢，其所為之請求，自屬無據，應予駁回。
九、按遲延之債務，以支付金錢為標的者，債權人得請求依法定利率計算之遲延利息
    ，民法第二百三十三條第一項前段定有明文；又按給付無確定期限者，債務人於
    債權人起訴，或依督促程序送達支付命令者，與催告有同一之效力，民法第二百
    二十九條第二項亦定有明文，是以起訴狀繕本之送達代替催告者，債務人雖於受
    催告之日起即負遲延責任，惟法定遲延利息之給付期間，既係以「日」（即自起
    算日至清償日）定期間，參諸民法第一百二十條第二項規定，其始日（即催告日
    ）自不算入，是債務人所負遲延利息給付義務之起算日，自應自起訴狀繕本送達
    之翌日起算至明。本件原告於九十三年十一月八日審理時當庭為追加訴之聲明之
    表示，其追加之訴狀於同日亦由被告當庭簽名收受，原告訴訟代理人且於審理時
    陳明自九十三年十一月九日起算法定利息，職是，本件原告請求自起訴狀繕本送
    達之翌日，即為九十三年十一月九日起，依法定利率計算之遲延利息，自為法之
    所許。
十、從而，原告依侵權行為損害賠償請求權，請求被告給付原告甲○○六萬七千零二
    十二元，及自起訴狀送達之翌日即九十三年十一月九日起至清償日止，按週年利
    率百分之五計算之利息，為有理由，應予准許，逾此範圍之請求，為無理由，應
    予駁回。另原告丙○○請求之部分，依前所述，於法尚有未合，為無理由，應予
    駁回。
十一、假執行之宣告：原告固陳明願供擔保，聲請本院宣告假執行，惟本件所命被告
      給付之金額未逾五十萬元，依民事訴訟法第三百八十九條第一項第五款規定，
      爰依職權宣告假執行，原告其餘假執行之請求，因訴之駁回而失所附麗，不予
      准許。
十二、因本案事證已臻明確，兩造其餘主張陳述及所提之證據，均毋庸再予審酌，附
      此敘明。
十三、本件原告之訴為一部有理由，一部無理由，依民事訴訟法第七十九條、第三百
      八十九條第一項第五款，判決如主文。
中　　　華　　　民　　　國　　九十三　　年　　十一　　月　　二十二　　日
                                臺灣臺南地法院民事第二庭
　　　　　　　　　　　　　　　　　　法　　　官　李杭倫
右為正本係照原本作成。
如對本判決上訴，須於判決送達後廿日內向本院提出上訴狀
中　　　華　　　民　　　國　　九十三　　年　　十一　　月　　二十二　　日
　　　　　　　　　　　　　　　　　　法院書記官　鄭佩玉
